臺灣高等法院高雄分院刑事判決　　　　　94年度上易字第51號
上　訴　人　臺灣高雄地方法院檢察署檢察官
被　　　告　甲○○
　　　　　　乙○○
　　　　　　丁○○
上列上訴人因被告等重利案件，不服臺灣高雄地方法院92年度簡
上字第453 號中華民國93年11月26日依通常程序所為第一審判決
（聲請簡易判決案號：臺灣高雄地方法院檢察署91年度偵字第20
065號），提起上訴，本院判決如下：
     主  文
上訴駁回。
     理  由
一、聲請簡易判決處刑意旨略以：緣屏東縣潮洲鎮「蔡外科醫院
    」院長兼任「財團法人大順綜合醫院（下簡稱大順醫院）」
    董事長即告訴人丙○○，與其妻戊○○○自民國84年起，因
    經營醫院虧損數億元，急須借錢周轉，即委請告訴人丙○○
    之弟蔡本仁與代書劉雪鳳，洽請被告即前高雄市第三信用合
    作社主席乙○○籌湊資金，惟被告乙○○與甲○○均明知被
    告丁○○有重利犯意，仍基於幫助犯意，介紹被告丁○○出
    資借予告訴人丙○○夫妻，被告丁○○即於88年7 月26日，
    趁告訴人丙○○夫妻急須用錢之際，在被告乙○○位於高雄
    市○○路8 號12樓之辦公室，借貸新臺幣（下同）3,000 萬
    元予告訴人丙○○夫妻，以每月為1 期，月息5 分利，每月
    需繳利息150 萬元，並預扣佣金150 萬元與兩個月利息300
    萬元，告訴人丙○○夫妻僅實得2,550 萬元，被告丁○○因
    此取得與原本顯不相當之重利。又被告丁○○另要求告訴人
    戊○○○提供4 筆土地設定抵押權，告訴人丙○○簽發面額
    各1,000 萬元支票3 張與本票3 張，均作為該筆借款之擔保
    ，告訴人丙○○事後更簽發面額150 萬元支票3 張，交付丁○○清償利息。因認被告丁○○涉犯刑法第344 條之重利罪
    嫌、被告乙○○與甲○○則係犯同法第344 條、第30條第1
    項之幫助他人犯重利罪嫌云云。
二、按犯罪事實應依證據認定之，無證據不得認定其犯罪事實；
    不能證明被告犯罪者，應諭知無罪之判決，刑事訴訟法第15
    4 條第2 項、第301 條第1 項前段定有明文。次按為刑事訴
    訟上證明之資料，無論其為直接證據或間接證據，均須達於
    通常一般之人均不至於有所懷疑，而得確信其為真實之程度
    ，始得據為有罪之認定，若其關於被告是否犯罪之證明未能
    達此程度，而有合理懷疑之存在，致使無從形成有罪之確信
    ，根據「罪證有疑，利於被告」之證據法則，即不得遽為不
    利於被告之認定，此觀諸最高法院76年台上字第4986號判例
    意旨自明。再者，告訴人之指訴係使被告受刑事訴追為目的
    ，是其陳述是否與事實相符，仍應調查其他證據以資審認（
    最高法院76年度台上字第4986號、52年台上字第1300號刑事
    判例參照）。
三、公訴意旨認被告丁○○、甲○○、乙○○3 人涉犯前揭重利
    及幫助重利罪嫌，無非係以告訴人丙○○、戊○○○於警詢
    時之指述，而告訴人向被告丁○○借錢利息為每月付5 分利
    等情，業經證人即代書劉佳麟（原名劉雪鳳）及蔡本仁於偵
    查中證述在卷，又證人劉佳麟證稱：伊與蔡本仁洽請乙○○
    幫忙借款，乙○○找到丁○○願意借款給告訴人，後來辦理
    撥款後，告訴人有將150 萬元佣金交給伊，伊將上開款項轉
    交給乙○○（由乙○○辦公室員工甲○○收執），作為貸得
    款項之勞務費用，乙○○並授意甲○○拿給伊30萬元等語，
    及證人蔡本仁證述：丁○○借3,000 萬元給告訴人是乙○○
    介紹的，乙○○要求告訴人夫婦提供4 塊土地作抵押借3,00
    0 萬元，每月利息150 萬元，另外再由告訴人夫婦開支票、
    本票各3,000 萬元作為保證等情，與抵押權設定契約書、備
    忘錄、上開支票、本票影本各3 紙及面額150 萬元之支票影
    本3 紙為其主要論據。
四、訊據被告3 人固坦承被告丁○○有借3,000 萬元給告訴人之
    事實，惟均堅決否認有何重利犯行，被告丁○○辯稱：伊不
    認識丙○○，他是透過乙○○找伊朋友甲○○向伊借錢，伊
    有借他3,000 萬元，每月利息2 分，並無預先扣利息，伊開
    3,000 萬元之支票給丙○○領現金，約定共借3 個半月，利
    息1 個月60萬元，借款期間因丙○○都沒有按時還錢，所以
    每月再補貼伊利息5 萬元，丙○○就簽發其所有之第一商業
    銀行潮州分行之支票2 張（1 張100 萬元，另1 張125 萬元
    ）給伊，後來借款期限即將屆至，丙○○仍無法還錢，乃於
    88年10月1 日就簽立切結書表示如到期無法償還借款，願意
    賠償每月違約金90萬元，故預先開立上述銀行發票日分別為
    88 年11 月19日、同年12月19日、89年元月19日，支票號碼
    依序為QA0000000 、QA0000000 、QA0000000 號，面額均為
    150 萬元之支票共3 張，交予伊收執，並無不法之重利情事
    等語。被告乙○○辯稱：伊是當丙○○向丁○○借款之保證
    人，並且提供自己之土地供丁○○設定抵押擔保，向丁○○
    借款3,000 萬元，又在丙○○所開給丁○○之1,000 萬元支
    票上背書，伊係在幫忙丙○○借錢，且伊連佣金都沒收到，
    根本不可能有幫助丁○○放重利給丙○○之意等情；被告甲○○則辯稱：因當時乙○○說丙○○有金錢困難想要借錢，
    伊就去幫忙找到丁○○願借錢給丙○○，由乙○○提供土地
    萬元給伊當作介紹費，而乙○○並無收取任何款項，且伊不
    是乙○○之職員，2 人只是朋友，伊並無幫助丁○○放重利
    之犯意等語。
五、經查：
  (一)、告訴人丙○○、戊○○○夫婦因經營醫院虧損，需借錢周
      轉，遂委請告訴人之弟蔡本仁與代書劉佳麟，透過被告乙○○、甲○○2 人幫忙找到被告丁○○借款3,000 萬元給
      告訴人，雙方於88年7 月22日簽訂抵押權設定契約書，約
      定借款期限為3 個半月，由告訴人提供4 筆土地供被告丁○○設定抵押，復由告訴人分別開立同額之支票及本票作
      為擔保，而被告丁○○則簽發合作金庫票號0000000 號、
      面額2,000 萬元及票號0000000 號、面額1,000 萬元之支
      票各1 紙交告訴人提領現款，另被告乙○○係擔任告訴人
      借款之連帶保證人，並以陳曾牡丹名下之土地供被告丁○○設定抵押作為保證，及在告訴人開給被告3,000 萬元之
      支票上背書擔保等情，業據被告丁○○、甲○○、乙○○
      分別於警詢、偵訊及本院審理中供述甚詳，核與告訴人及
      證人蔡本仁、劉佳麟所述借款情節大致相符，並有抵押權
      萬元之支票影本各1 張、丁○○於合作金庫銀行支票存款
      帳號之存提款明細、告訴人簽發3,000 萬元之支票及本票
      影本各3 紙附卷可稽。是被告丁○○確有將3,000 萬元借
      給告訴人，並由被告乙○○擔任該筆借款之連帶保證人之
      事實，應堪認定。
  (二)、被告丁○○借款給告訴人係每月收取2 分利息（即月息百
      分之2）， 並無預扣利息，業據被告丁○○供述明確，核
      與被告乙○○、甲○○所述借款情節相符，雖告訴人丙○○於警詢時固指稱向被告借錢時，除扣除150 萬元之佣金
      交給劉佳麟外，並預扣2 個月之利息共300 萬元，僅實際
      領得2,550 萬元之款項，每月利息為150 萬元，利息部分
      並簽發3 張150 萬元之支票支付云云，而證人蔡本仁、劉
      佳麟於偵查中亦均證述借款每月利息為5 分，借款期限為
      2 個月云云。惟查，(1)被告丁○○開給告訴人領款之面額
      2,000 萬元、1,000 萬元之支票各1 紙，均有告訴人丙○○、戊○○○之簽名背書，有上開支票影本在卷可稽，且
      依被告丁○○於合作金庫銀行支票存款帳號之存提款明細
      所示，其確曾於88年7 月26日、7 月30日分別自該帳戶支
      出2,000 萬元、1,000 萬元，亦有該存提款明細資料附卷
      可參，堪認告訴人應有領到上開3,000 萬元借款無訛。告
      訴人既有提領被告丁○○所出借之3,000 萬元，則丁○○
      借款於告訴人之時，並無預扣利息之情事，至為明確。(2)
      告訴人丙○○於警詢時雖稱：88年7 月26日支領現金當日
      ，被告丁○○僅交付伊現金1,545 萬元，伊以匯款方式匯
      入伊帳戶內云云，然查告訴人之帳戶於同時間並無上開金
      額之匯入，此有告訴人所開立之中國農民銀行、台灣中小
      企業銀行、第一商業銀行及花旗銀行之支票存款帳戶存提
      款明細資料在卷可參。而被告丁○○借予告訴人之3,000
      萬元借款係簽發所有之上述2,000 萬元及1,000 萬元之支
      票2 張交予告訴人提領，已如前述。足見告訴人上開指訴
      與事實不符，自無可取。(3)證人蔡本仁於原審審理中到庭
      證稱：伊於88年7 月26日與告訴人夫婦、被告丁○○及乙○○之會計小姐一起至銀行領款時，因為沒有進入到銀行
      裡面，所以當時並無在場看見告訴人領錢情形，告訴人說
      先扣掉300 萬是2 個月的利息，是聽告訴人講的，並沒有
      親自看到等語明確，故其先前於偵查中供稱告訴人之借款
      利息為月息5 分云云，應係傳聞或其個人臆測之詞，自非
      可取。(4)又因告訴人於借款後未按時付利息，故除每月的
      利息60萬元外，再補貼每月5 萬元的利息，於88年10月24
      日開2 張面額分別為100 萬元、125 萬元之支票，共225
      萬元，作為給付3 個半月的利息，且上開支票業已兌現等
      情，業據被告丁○○供明在卷，並有告訴人於第一商業銀
      行之支票存提款明細帳影本在卷足憑（見台灣屏東地方法
      院檢察署89年度偵字第6647號卷第79至82頁），是被告丁○○表示曾收到告訴人支付之本件借款3 個半月及遲延補
      貼利息共225 萬元之事實，應堪採信。(5)依卷附之抵押權
      3 個半月，而告訴人夫妻於88年10月1 日所親簽之切結書
      （見原審卷第127 頁）亦載明本件借款期限為3 個半月，
      從而告訴人指稱本件借款期限為2 個月，證人蔡本仁、劉
      佳麟證述本件借款期限為2 個月，均與事實不符，自難採
      為不利於被告等之認定。(6)告訴人夫妻於88年11月1 日所
      親簽之切結書曾載明：「本件向丁○○借款3,000 萬元之
      借款期限為3 個半月，並應於88年11月9 日到期償還，如
      到期違約無法償還，願無條件賠償違約金每個月新台幣90
      萬元正交予丁○○等情。而該切結書上丙○○之指紋，確
      為丙○○所按捺無訛，並經原審送請內政部警政署刑事警
      察局鑑驗屬實，有該局刑紋字第0930204691號鑑驗書1 份
      在卷可佐。而依被告丁○○所述借款每月利息2 分即60萬
      元，加上到期後告訴人應給付每月90萬元之違約金，總共
      為150 萬元，由此更足認告訴人簽發之卷附之第一商業銀
      行潮州分行之88年11月19日、同年12月19日、89年元月19
      日，支票號碼依序為QA0000000 、QA0000000 、QA000000
      0 號，面額均150 萬元，交予被告丁○○提領之支票3 張
      （見警卷第55頁），應係每月利息再加上違約金後之金額
      ，並非單純為利息而已。綜上以觀，足徵告訴人前揭借款
      每月利息150 萬元等指述，顯非實在，而證人蔡本仁、劉
      佳麟所稱借款每月利息為5 分云云，亦與事實不符，均無
      足採，本件告訴人向被告丁○○借款之利息應為月息2 分
      ，至為明確。
  (三)、至於告訴人所簽發交給被告丁○○供作擔保之支票及本票
      ，該支票或本票之發票日，大致均為88年9 月25日，發票
      日期雖然距離告訴人向被告丁○○借錢之日期約2 個月之
      久，然上開票據既係告訴人向被告丁○○借錢所提供之擔
      保票據，該票據上之發票日與借款期限並無直接關聯，尚
      不能據此認定告訴人向被告丁○○借款之期限即為2 個月
      ，自應以雙方所簽訂之抵押權設定契約書及切結書上所載
      借款期限為準。又被告丁○○與告訴人約定於借款到期後
      ，告訴人如違約無法償還時，將給付被告丁○○違約金每
      月90萬元，並簽立切結書1 紙在卷可參，然上開切結書並
      非於一開始借款之初即已簽訂，而係事後告訴人於88年10
      月1 日借款即將到期時所約定，顯見被告丁○○並非巧立
      名目刻意向告訴人收取利息，自不能以其與告訴人有違約
      金之約定，遽認被告丁○○有何重利之行為。
  (四)、按刑法第344 條重利罪成立之要件為(1)乘人急迫、輕率或
      無經驗，貸以金錢或其他物品，(2)取得與原本顯不相當之
      重利。所謂乘人急迫、輕率或無經驗，貸以金錢或其他物
      品，係指明知他人出於急迫、輕率或無經驗，而利用機會
      故為貸與；所謂取得與原本顯不相當之重利，係指就原本
      利率、時期核算及參酌當地之經濟狀況，較之一般債務之
      利息，顯有特殊之超額者而言。而現在民間社會習慣，對
      於一般金錢債權，月息3 分者，並不認為過分，雖超過民
      法第205 條最高法定利率之限制，尚難認為取得與原本顯
      不相當之重利，而令其負刑法第344 條之罪責（參前司法
      行政部刑事司臺67刑〔2 〕函字第511 號函）。本件被告
      丁○○向告訴人收取之借款利息，每月月息2 分，已如前
      述，核與當時經濟情況及我國社會上一般民間借貸所收取
      之利息相較，並非顯然特別高昂，自堪認定。
六、綜上所述，被告丁○○向借款人即告訴人收取之利息，並無
    取得與原本顯不相當之重利，自不能以刑法上之重利罪相繩
    ，又被告乙○○既係擔任告訴人借款之連帶保證人，依法對
    告訴人之借款負有連帶清償責任，何來幫助被告丁○○為重
    利之行為，而使自己負連帶清償責任之理，其顯無幫助被告
    丁○○為重利行為之可能。而被告甲○○雖有收到120 萬元
    之佣金，然其所仲介借款之被告丁○○既無重利行為，則其
    亦無成立幫助被告丁○○為重利之可能。從而，本件應僅係
    民間借貸之債權債務糾葛，依公訴人所提證據，並不足採為
    對被告三人不利之認定。此外，公訴人復未能提出其確切證
    據足證被告等有公訴人所指之重利及幫助重利犯行，被告等
    之犯罪，尚屬不能證明。原審簡易庭未予詳查，遽為被告等
    科刑之判決，尚有未當。被告等不服簡易判決提起上訴，經
    原審合議庭審酌後，將原簡易判決撤銷改判，另為被告等無
    罪之諭知洵屬正當。公訴人上訴意旨，仍執前詞，指摘原審
    合議庭所為第一審判決不當，經核難認有理由，應予駁回。
據上論斷，應依刑事訴訟法第368條，判決如主文。
本案經檢察官彭南雄到庭執行職務。
中　　華　　民　　國　　94　　年　　4 　　月　　14　　日
                  刑事第三庭    審判長法  官  周賢銳
                                      法  官  黃仁松
                                      法  官  謝宏宗
以上正本證明與原本無異。
不得上訴。
中　　華　　民　　國　　94　　年　　4 　　月　　18　　日
　　　　　　　　　　　　　　　　　　  書記官  賴梅琴
                                                 Ａ
